【裁判字號】    98,訴,1260
【裁判日期】    990330
【裁判案由】    清償債務
【裁判全文】
臺灣板橋地方法院民事判決              98年度訴字第1260號
原      告  乙○○
訴訟代理人  張智超律師
被      告  丁○○
訴訟代理人  許聰元律師
上列當事人間請求清償債務事件，經本院於民國99年3 月16日言
詞辯論終結，判決如下：
    主  文
被告應給付原告新台幣貳佰陸拾陸萬捌仟貳佰貳拾捌元，及自民
國九十八年六月十七日起至清償日止，按年息百分之五計算之利
息。
訴訟費用由被告負擔。
本判決第一項於原告以新台幣捌拾玖萬元供擔保後，得假執行；
但被告如以新台幣貳佰陸拾陸萬捌仟貳佰貳拾捌元為原告預供擔
保後，得免為假執行。
    事實及理由
一、原告主張：兩造原為夫妻，雙方於民國83年10月7 日離婚。
    兩造離婚後，被告邀同原告擔任連帶保證人向合作金庫商業
    銀行股份有限公司（下稱合作金庫）申辦房屋貸款，於84年
    6 月29日購買位於楊梅鎮之房屋2 棟（建號分別為楊梅鎮○
    ○○段草湳波小段第6046建號、第6056建號，地號均為楊梅
    鎮○○○段草湳波小段第6046建號、第6056建號，土地地號
    均為楊梅鎮○○○段草湳波小段第55-0017 地號，下稱系爭
    房地）。嗣被告未依約清償對合作金庫之房貸債務，原告遂
    基於連帶保證人地位，於85年1 月8 日分別匯款2,568,228
    元及100,000 元至被告之合作金庫松江分行帳戶內，全數清
    償被告對合作金庫之房貸債務。為此，原告先位主張依民法
    第749 條保證人代位權，請求被告償還2,668,228 元。倘鈞
    院認為原告所提之匯款紀錄不足以證明原告係基於保證人地
    位代被告清償合作金庫之房屋貸款，則原告備位主張被告係
    無法律上原因而受有上開2,668,228 元利益，致原告受有損
    害，依民法第17 9條規定，請求被告返還上開金額等語，求
    為判決：如主文所示。
二、被告則以：原告係被告之前夫，兩造育有子女3 人，於83年
    間因原告毆打被告，經被告訴請離婚，由鈞院於83年9 月5
    日判准兩造離婚，並經確定。84年間，原告要求被告回去全
    家團圓，被告基於孩子之需要，同意返回原告住所居住，並
    再回任原告所經營之寶島瓶蓋有限公司（下稱寶島公司）上
    班，每月領取薪資2 萬元，至87年間離開寶島公司。系爭房
    地係原告於81年間所購買，當時為預售屋，依房屋興建進度
    分期繳款，被告當時未開設任何銀行帳戶，公司之財務均由
    原告管理，被告從不過問，購買系爭房地之頭期款及分期款
    項均由原告繳納，至84年間系爭房屋興建完畢要交屋時，原
    告要求以被告為人頭，將系爭房地信託登記於被告名下，經
    被告同意，因此被告乃配合辦理房地過戶及向銀行貸款手續
    ，原告並自為貸款之連帶保證人。系爭房地過戶被告名下後
    ，每月應償還銀行之貸款本息亦均由原告繳納，相關房地產
    權證件皆由原告自行保管，故系爭房地非被告所有，原告方
    為系爭房地真正所有權人。嗣因原告無法按月清償銀行貸款
    本息，乃以其他房屋向土地銀行貸款300 萬元，以貸新還舊
    方式，清償本件合作金庫之剩餘全部貸款。被告僅係登記名
    義之人頭，原告為真正所有權人，故原告清償本件合作金額
    之房屋貸款，係清償其本人之貸款，無權向被告求償。兩造
    間信託登記契約關係已於系爭房地遭拍賣移轉登記予第三人
    時即不存在等語，資為抗辯。並答辯聲明：駁回原告之訴及
    假執行之聲請；如受不利判決，願供擔保請准宣告免為假執
    行。
三、原告主張兩造原為夫妻關係，於83年10月7 日離婚。被告於
    兩造離婚後之84年1 月8 日，以被告名下所有之位於桃園縣
    楊梅鎮○○○街68號3 樓及同街70號3 樓房屋連同所坐落土
    地為擔保，向合作金庫分別申請購置住宅貸款262 萬元、29
    7 萬元，均由原告擔任連帶保證人。其中上開262 萬元該筆
    貸款（擔保物為桃園縣楊梅鎮○○○街68號3 樓連同所坐落
    土地），係由原告於86年1 月8 日匯款共計2,668,228 元至
    被告之合作金庫帳號0000000000000 號帳戶，而全部清償完
    畢等情，為被告所不爭執，並有原告所提電匯申請書影本2
    張，及本院向合作金庫松江分行函查，經該分行以98年8 月
    10日合金江字第0980003107號函文1 件及所檢送之消費者貸
    款申請書2 份、交易明細表1 件、借據1 紙（見本院卷第56
    至62頁）等件可證，自堪信為真實。而原告先位主張其係基
    於連帶保證人地位，代為清償被告就桃園縣楊梅鎮○○○街
    68號3 樓連同所坐落土地（下稱系爭房地）而積欠之合作金
    庫貸款等語，則為被告否認，並以上開情詞抗辯。是兩造爭
    點厥為：被告抗辯兩造間有信託登記契約法律關係存在，有
    無理由？茲析述如下：
四、按85年1 月26日信託法公布施行前之信託行為，屬於「非典
    型契約」之一種。須於雙方當事人，就一方（委託人）授與
    他方（受託人）超過經濟目的之權利，而受託人僅於所許可
    之經濟目的範圍內行使權利，「相互意思表示一致」，其契
    約始為成立。準此，當事人之一方如主張與他方有信託關係
    存在，自應就信託契約確已成立之事實，負舉證責任。若其
    先不能舉證，縱他方就其抗辯事實不能舉證，或其所舉證據
    尚有疵累，亦應駁回該一方之請求。最高法院94年台上字第
    767 號裁判要旨可為參照。又85年1 月26日信託法公布施行
    前，所謂信託行為，係指委託人為自己或第三人之利益，以
    一定之財產為信託財產，將之移轉於受託人，由受託人管理
    或處分，以達成一定經濟上或社會上目的之行為。故信託行
    為雖非法定要式行為，無以訂立書面契約為必要，惟仍須基
    於委託人與受託人之合意，方能成立，最高法院亦著有94年
    台上字第709 號裁判供參。查，本件原告主張被告提供系爭
    房地為擔保，向合作金庫申辦房屋貸款，由原告擔任連帶保
    證人，嗣原告於86年1 月8 日匯款共計2,668,228 元至被告
    之合作金庫帳號0000000000000 號帳戶，而全部清償完畢乙
    節，為被告所不爭，並有電匯申請書影本2 張、合作金庫松
    江分行98年8 月10日合金江字第0980003107號函文1 件及所
    檢送之消費者貸款申請書、交易明細表1 件（見本院卷第56
    至62頁）可稽，已如前述，該部分事實，堪信為真，則被告
    抗辯兩造間就系爭房地有信託登記契約關係存在等語，揆諸
    上開說明及舉證責任分配法則，自應由被告就該有利於己之
    事實，負舉證責任。經查，經本院訊問被告所聲請之證人即
    兩造所生子女丙○○、甲○○到庭，證人丙○○、甲○○固
    證稱兩造離婚後之84年間被告與丙○○、另一妹妹有再搬回
    與原告及甲○○同住，兩造共同居住期間（包括離婚前及離
    婚後之共同居住期間），家中及公司的財務都是原告在管理
    ，家中開銷則由原告每月固定給被告1 萬5 千或2 萬元作家
    庭生活費，購買楊梅鎮兩間房地預售屋簽約當時全家人均在
    場，當時兩造尚未離婚，係原告決定要購買，簽約則係以被
    告名義與建商簽約，但上開兩間房屋起造完畢後、辦理第一
    次保存登記時，兩造已離婚，系爭兩間房地均登記於被告名
    下，因家中及公司的財務都是原告在管理，被告沒有多餘的
    錢支付上開房屋貸款等語，然其中證人丙○○就兩造間究竟
    是否信託登記契約關係乙節等相關事項則證稱：「（問：房
    子蓋好以後，為何會登記你媽媽的名字？）因為當時我爸爸
    在蘆洲已經有房子，還有他是公司負責人，為了避稅的問題
    ，所以登記在我母親名下。（問：房子蓋好的時候，你父母
    已經離婚了，為何還會登記在你母親名下？）我母親當時有
    講過要把房子過戶給我爸爸，但我爸爸不肯，因為需要付一
    筆過戶的費用。這是據我母親告訴我的，應該是他們離婚的
    時候或是我母親離婚後要搬回去的時候的事。（問：一開始
    登記的時候，你父母已經離婚了，為何一開始登記的時候會
    登記在你母親名下？）當初買預售屋的時候就是用我媽媽的
    名字買的，因為買預售屋簽約的時候，我父親就是用我媽媽
    的名字簽約買的，決定要購買預售屋當時，我們家人都有在
    場，我父親當時就有說要用我媽媽的名字簽約。（問：後來
    房子蓋好之後，為何登記在你媽媽名下？）這個部分我不清
    楚。」等語，此有本院99年2 月2 日言詞辯論筆錄足徵；另
    證人甲○○就兩造間究竟是否信託登記契約關係乙節等相關
    事項則證稱：「（問：買預售屋的時候你父母還沒離婚，後
    來房子蓋好之後，你父母已經離婚了，為何兩間房子是登記
    在你母親名下？）因為過戶需要付一筆費用，我父親想省費
    用，所以就先不辦過戶。從買房子到房子蓋好之後去合庫辦
    理貸款，一直都是我父母一起去辦，一直都是用我母親的名
    義辦理。」、「（問：有無聽過你母親說過要把房子過戶給
    你父親？）有。大約在84年間我母親搬回來的時候。（問：
    你父親有無可能是把房子買來送給你母親？）不太可能。因
    為我父親只是用我母親的名義而已。」等語（見本院99年2
    月2 日言詞辯論筆錄）。是依證人丙○○、甲○○上開證言
    ，均不足以證明原告與被告間有何信託登記契約之意思表示
    合致之事實，故被告之抗辯，為不足採。
五、次按保證人向債權人為清償後，於其清償之限度內，承受債
    權人對於主債務人之債權。但不得有害於債權人之利益。民
    法第749 條定有明文。本件原告既因擔任連帶保證人而代為
    向債權人合作金庫清償2,668,228 元完畢，已如前述，則原
    告先位主張依上揭規定，請求被告償還2,668,228 元，乃為
    有據。
六、綜上，原告先位主張基於民法第749 條規定，請求被告給付
    2,668,228 元，及自起訴狀繕本送達翌日即98年6 月17日起
    至清償日止，按年息5%計算之法定遲延利息，為有理由，應
    予准許。
七、兩造陳明願供擔保請為宣告假執行或免為假執行，經核均與
    規定相符，爰分別酌定相當之擔保金額予以宣告。
八、因本案事證已臻明確，兩造其餘主張陳述、攻擊防禦方法及
    所提之證據，經審酌後認於本判決結果不生影響，爰不一一
    論述，附此敘明。
九、結論：原告之訴為有理由，依民事訴訟法第78條、第390 條
    第2 項、第392 條，判決如主文。
中    華    民    國    99    年    3     月    30    日
                  民事第一庭    法  官  陳翠琪
以上正本係照原本作成
如對本判決上訴，須於判決送達後20日內向本院提出上訴狀
中    華    民    國    99    年    3     月    31    日
                                書記官  簡曉君

司法院資訊處製作；財團法人民間司法改革基金會備份。
